【裁判字號】    98,交聲,2827
【裁判日期】    980914
【裁判案由】    聲明異議
【裁判全文】
臺灣臺中地方法院刑事裁定            98年度交聲字第2827號
原處分機關  交通部公路總局臺中區監理所臺中市監理站
異  議  人
即受處分人  甲○○
上列受處分人因違反道路交通管理處罰條例案件，對於交通部公
路總局臺中區監理所臺中市監理站民國98年8 月28日所為之處分
（原處分案號：裁監稽違字第裁61-HD0000000號裁決書），聲明
異議，本院裁定如下：
    主  文
原處分關於裁處罰鍰逾新臺幣肆仟元部分撤銷。
前項撤銷罰鍰部分，甲○○不罰。
其餘異議駁回。
    理  由
一、原處分意旨略以：異議人即受處分人甲○○（下稱異議人）
    於民國97年7月20日0時27分許，酒後騎乘車牌號碼 IMP-682
    號重型機車，行經臺中縣大里市○○路 201巷口時，經警方
    攔檢實施酒測，測得呼氣酒精濃度達每公升0.81毫克，超過
    規定標準之違規事由，為警當場掣單舉發，乃依道路交通管
    理處罰條例第35條第1 項第1 款規定，裁處異議人罰鍰新臺
    幣（下同）45,000元、吊扣機車駕駛執照12個月，並施以道
    安講習之處分。
二、聲明異議意旨略以：緩起訴已期滿，監理單位方面請予以免
    罰，申請一罪不二罰等語。
三、按94年2月5日公布，95年2月5日施行之行政罰法第26條規定
    ：「一行為同時觸犯刑事法律及違反行政法上義務規定者，
    依刑事法律處罰之。但其行為應處以其他種類行政罰或得沒
    入之物而未經法院宣告沒收者，亦得裁處之。前項行為如經
    不起訴處分或為無罪、免訴、不受理、不付審理之裁判確定
    者，得依違反行政法上義務規定裁處之。」其所揭示之所謂
    「一事不二罰」原則，探究其立法目的，無非以一行為同時
    觸犯刑事法律及違反行政法上義務規定時，由於刑罰與行政
    罰同屬不法行為之制裁，而刑罰之懲罰作用較強，依刑事法
    律處罰即足資警惕，實無一事二罰再處行政罰之必要，但罰
    鍰以外之沒入或其他種類行政罰，因兼具維護公共秩序之作
    用，為達行政目的，行政機關仍得併予裁處。又此所稱「其
    他種類行政罰」，係指違反行政法上之義務應受「裁罰性」
    之「不利處分」而言，依行政罰法第2 條規定，應包括限制
    或禁止行為之吊扣證照處分及警告性之講習處分在內。至於
    刑事訴訟法第253條之1所指之緩起訴處分，係介於起訴與微
    罪職權不起訴間之緩衝設計，而在內容及要件上與依刑事訴
    訟法第252 條所為之不起訴處分均有所不同，又檢察官對被
    告為緩起訴處分時，依刑事訴訟法第253 條之2 第1 項規定
    對被告所為之指示及課予之負擔，雖非刑罰，但對被告迭有
    財產減少及自由受限之影響，性質上可謂刑事處分，且緩起
    訴制度雖以特別預防為優先考量，但在具體個案決定上，實
    亦達到一般預防的作用及報應理念，基於一行為不二罰原則
    ，異議人既已就其行為受到刑事處分，自不應因同一行為再
    受到國家的處罰（臺灣高等法院暨所屬法院96年法律座談會
    刑事類提案第36號研討結果參照）。又緩起訴處分確定後雖
    有使被告免於刑事訴追之效果，與不起訴處分之效果相同，
    但觀諸刑事訴訟法第253 條之1 第1 項係於91年2 月8 日增
    訂，行政罰法則於94年2 月5 日公布，制定在後之行政罰法
    第26條第2 項僅臚列「不起訴處分或無罪、免訴、不受理、
    不付審理之裁判確定者」，得依違反行政法上義務規定裁處
    之，並未將「緩起訴處分」此一要件納入規範，則此立法意
    旨應係立法者有意排除，而非法律漏洞。故檢察官為緩起訴
    處分時如已對異議人課予指示及負擔，應視為異議人已依刑
    事法律受到處罰，則於緩起訴處分確定後，自不得再處以行
    政罰鍰。從而，汽車駕駛人之酒後駕車行為，經測試檢定酒
    精濃度超過規定標準時，其既違反道路交通管理處罰條例第
    35條第1 項第1 款所定之行政法上義務，同時又觸犯刑法第
    185 條之3 公共危險罪之刑事法律，則道路交通主管處罰機
    關依上開行政罰法第26條第1 項但書規定，得對異議人處以
    其他種類行政罰之情形外，關於罰鍰部分，則應依行政罰法
    第26條及道路交通管理處罰條例第10條規定，移送地方法院
    檢察署處理。於移送後，除有行政罰法第26條第2 項所定不
    起訴等事由，得依違反行政法上義務規定另行裁處者外，即
    不得再依道路交通管理處罰條例第35條第1 項第1 款規定，
    裁處異議人罰鍰之行政罰。
四、經查：
(一)本件受異議人於97年7 月20日0 時27分許，騎乘車牌號碼IM
    P- 682號重型機車，行經臺中縣大里市○○路201 巷口時，
    因酒後騎乘機車，經警攔停盤查，並對其進行呼氣酒精濃度
    測試，當場測得其呼氣酒精濃度達每公升0.81毫克等情，為
    異議人所不爭執，並有臺中縣警察局中縣警交字第
    HD0000000 號舉發違反道路交通管理事件通知單1 紙在卷可
    稽，異議人上述違規行為，堪以認定。
(二)異議人上開酒後駕車之行為，除構成道路交通管理處罰條例
    第35條第1 項第1 款之交通違規事由外，另涉刑法第185 條
    之3 服用酒類不能安全駕駛動力交通工具而駕駛罪，經臺灣
    臺中地方法院檢察署檢察官於97年7 月21日以97年度速偵字
    第327 8 號為緩起訴處分，並於緩起訴處分書中載明緩起訴
    期間為1 年，異議人應於緩起訴處分確定，並經該署通知後
    1 個月內，向財團法人臺中市慈善寺文教基金會附設臺中觀
    音線心理諮商中心支付4 萬1 千元，有上開緩起訴處分書、
    財團法人臺中市慈善寺文教基金會附設臺中觀音線心理諮商
    中心繳費收據各1 份在卷可稽。此緩起訴處分附加條件之履
    行固非刑法所定刑罰之種類，然已對異議人名譽、心理產生
    相當制約並影響被告之財產權等權益，應可實質該當行政罰
    法第26條第1 項之「依刑事法律」之刑事處分規定，且經由
    緩起訴處分條件之履行使其免於遭檢察官發動起訴程序，仍
    具有替代刑罰之效果，廣義而言，應屬前揭所稱之「實質刑
    事法律處罰」，而有行政罰法第26條第1 項「一事不二罰」
    規定之適用。基於此，異議人前述酒後駕車之行為既同時觸
    犯刑法及違反行政法上義務，且其觸犯刑法部分，業經依刑
    事法律處罰，揆諸前揭說明，自無再處行政罰之必要，是原
    處分機關就此部分以異議人酒後駕車，酒精濃度超過規定標
    準之違規行為，遽予裁處罰鍰，顯與上揭行政罰法第26條第
    1 項之規定有悖，聲明異議意旨就此所為指摘，非無理由。
    惟另按道路交通管理處罰條例第35條第8 項規定：「前項汽
    車駕駛人，經裁判確定處以罰金低於本條例第92條第3 項所
    定最低罰鍰基準規定者，應依本條例裁決繳納不足最低罰鍰
    之部分。」，本件異議人向財團法人臺中市慈善寺文教基金
    會附設臺中觀音線心理諮商中心支付之緩起訴處分金4 萬1
    千元，解釋上應屬道路交通管理處罰條例第35條第8 項所規
    定之罰金。而受處分人因同一酒後駕車行為，所支付緩起訴
    處分金4 萬1 千元未逾道路交通管理處罰條例第92條第3 項
    所定最低裁罰基準即4 萬5 千元，有同條例第35條第8 項之
    適用，是原處分機關就行政罰之罰鍰方面仍得裁處4 千元（
    即差額部分）。至裁決機關同時對異議人裁處吊扣機車駕駛
    執照、施以道安講習，乃裁罰性之不利處分，為達嚇阻酒後
    駕車之不法行為，維護道路交通其他用路權人之生命、身體
    之安全法益，依行政罰法第26條第1 項但書之規定，自得裁
    處之，核無不當，而異議人既係就上開原處分均予異議，此
    部分異議，自屬無理由，應予駁回。
五、綜上所述，異議人於上揭時、地酒後騎乘重型機車，酒精濃
    度超過規定標準之違規行為，事證明確。原處分機關據以裁
    處罰鍰4萬5千元，固非無據，惟異議人因該次酒後駕車行為
    ，業經緩起訴處分並已執行完畢，已如前述，原處分機關未
    予詳查，遽對異議人裁處逾緩起訴處分金數額之罰鍰，顯與
    前揭行政罰法第26條第1 項前段所明定一事不二罰有違，即
    難認允當，是此部分異議為有理由，自應就原處分裁處逾4
    千元罰鍰之部分撤銷，並諭知如主文第2項所示，以資適法
    。至於其餘對異議人裁處吊扣機車駕照、施以道安講習之處
    分部分，並無不當，此部分異議應予駁回。
據上論斷，應依道路交通管理處罰條例第87條第2 項，道路交通
案件處理辦法第19條、第20條前段，裁定如主文。
中    華    民    國    98    年    9     月    14    日
                  交通法庭   法  官  簡婉倫
以上正本證明與原本無異。
如不服本裁定，應於裁定送達後 5日內向本院提出抗告狀（須附
繕本）。
                             書記官  劉易柔
中    華    民    國    98    年    9     月    14    日


司法院資訊處製作；財團法人民間司法改革基金會備份。
